ACORDAO-COMPLETO-2497344

ACÓRDÃO 1990/2021 ATA 33/2021 - PLENÁRIO

VISTOS, relatados e discutidos estes autos de Representação, com pedido de medida cautelar, formulada por Alô Serviços Empresariais Ltda. em face do Pregão Presencial 11/SS/2021, conduzido pela Prefeitura Municipal de São José dos Campos - SP, que objetivou a contratação de empresa especializada para prestação de serviço de teleatendimento - implantação e operação de call center - agendamento de consultas e exames;
ACORDAM os Ministros do Tribunal de Contas da União, reunidos em Sessão Plenária, diante das razões expostas pelo Relator, em: 
9.1. não conhecer a presente documentação como representação, visto não estarem presentes os requisitos de admissibilidade previstos nos arts. 234 e 235 do Regimento Interno deste Tribunal e no art. 103, § 1º, da Resolução - TCU 259/2014; 
9.2. encaminhar cópia integral do processo ao Tribunal de Contas do Estado de São Paulo, para adoção das medidas que julgar pertinentes;
9.3. comunicar a prolação deste Acórdão à Prefeitura Municipal de São José dos Campos - SP e à representante, informando-lhes que o Relatório e o Voto que o fundamentam podem ser consultados por meio do endereço www.tcu.gov.br/acordaos; e 
9.4. arquivar os presentes autos, nos termos do art. 237, parágrafo único, c/c o art. 235, parágrafo único, do Regimento Interno deste Tribunal, e do art. 105 da Resolução - TCU 259/2014.

Representação acerca de possíveis irregularidades em licitação com vistas à contratação de empresa especializada para a prestação de serviço de teleatendimento (implantação e operação de call center para agendamento de consultas e exames promovidos na rede municipal de saúde).

Prefeitura Municipal de São José dos Campos - SP.

3. Interessados/Responsáveis: não há.

13.1. Ministros presentes: Ana Arraes (Presidente), Walton Alencar Rodrigues, Augusto Nardes, Aroldo Cedraz, Raimundo Carreiro (Relator), Bruno Dantas, Vital do Rêgo e Jorge Oliveira.
13.2. Ministro-Substituto convocado: Marcos Bemquerer Costa.
13.3. Ministros-Substitutos presentes: André Luís de Carvalho e Weder de Oliveira.

RAIMUNDO CARREIRO

p>Trata-se de representação, com pedido de medida cautelar, formulado por Alô Serviços Empresariais Ltda. em face do Pregão Presencial 11/SS/2021, conduzido pela Prefeitura Municipal de São José dos Campos - SP, que objetivou a contratação de empresa especializada para prestação de serviço de teleatendimento - implantação e operação de call center - agendamento de consultas e exames.
2.	O objeto foi adjudicado à empresa ITS Customer Service Ltda. pelo valor de R$ 1.595.000,00.
3.	A Secretaria de Controle Externo de Aquisições Logísticas (Selog) , em instrução às peças 20 e 21, examinou o feito e propôs não conhecer da representação, verbis:
  	 
"Instrução Inicial de Representação com Pedido de Cautelar
	A. Identificação do Processo

	TC Processo 026.060/2021-3
	Não conhecimento. Arquivamento. 

	Unidade Jurisdicionada
	Uasg

	Município de São José dos Campos - SP
	Não se aplica

	Representante
	CNPJ
	Procuração

	Alô Serviços Empresariais Ltda.
	10.992.232/0001-27
	Peça 13

	Objeto da Contratação

	Contratação de empresa especializada para prestação de serviço de teleatendimento - implantação e operação de call center - agendamento de consultas e exames (peça 2) 

	Procedimento Auxiliar de Contratação 
	Modalidade 
	Número do Certame

	Não se aplica
	Pregão Presencial
	Pregão Presencial 11/SS/2021

	Modo de Disputa
	Critério de Julgamento

	Não se aplica
	Menor preço por item

	Vigência
	Valor Adjudicado

	Doze meses (peça 3, p. 20) 
	R$ 1.595.000,00 (peça 8, p. 2) 

	Legislação que Rege o Certame

	Lei 8.666/1993 e Decreto Municipal 11.755/2005

	Fase da Contrato

	O certame encontra-se em fase de recurso administrativo no período de 30/7/2021 a 3/8/2021 (peça 15, p. 1) .

	B. Alegações do Denunciante 

	1.	O denunciante alega, em suma, que no processo licitatório adotado com vistas à contratação de empresa especializada para a prestação de serviço de teleatendimento (implantação e operação de call center para agendamento de consultas e exames promovidos na rede municipal de saúde) , a Prefeitura Municipal de São José dos Campos injustificadamente teria utilizado o pregão na forma presencial, quando supostamente deveria ter sido adotada a forma eletrônica, conforme as disposições contidas no Decreto 10.024/2019, de 20/9/2019  (peça 1) .
2.	Diante disso, o representante requereu a este Tribunal medida cautelar objetivando o seguinte (peça 1) :
	a) a determinação imediata, inaudita autera pars, de suspensão de qualquer ato administrativo referente ao aludido certame;
	b) a promoção de diligência confirmatória em relação a todos os apontamentos de irregularidade no procedimento, com a máxima produção probatória possível; e
	c) que seja fixado prazo para os responsáveis pela licitação adotarem medidas no sentido da:
	c.1) anulação do certame, ou 		
	c.2) retornança de fase do pregão com a devida publicação e devolução dos prazos, com retificação do edital para adequação aos termos delineados pelo representante; e
	c.3) republicação do edital, para refazimento do certame escoimado da excessiva onerosidade e vícios apontados, nos termos do artigo 21, §4º da Lei nº 8.666/93.

	C. Exame de Admissibilidade

	Legitimidade do Autor

	O denunciante possui legitimidade para denunciar ilegalidades ou irregularidades perante o Tribunal?
 (Fundamento em lei específica: art. 113, § 1º, da Lei 8.666/1993; Fundamento no Regimento Interno/TCU: art. 234) 
	Sim

	Redação em Linguagem Compreensível

	A denúncia está redigida em linguagem clara e objetiva, contém nome legível, qualificação e endereço do denunciante?
 (Fundamento: art. 235 do Regimento Interno/TCU) 
	Sim

	Indício Concernente à Irregularidade ou Ilegalidade

	A denúncia encontra-se acompanhada do indício concernente à irregularidade ou ilegalidade apontada pelo autor?
 (Fundamento: art. 235 do Regimento Interno/TCU) 
	Parcialmente

	Competência do TCU

	A denúncia trata de matéria de competência do TCU?
 (Fundamento:  art. 235 do Regimento Interno/TCU) 
	Não

	Interesse Público

	Os argumentos do autor indicam a possibilidade de existência de interesse público, caso restem comprovadas as supostas irregularidades apontadas na peça inicial?
 (Fundamento: art. 103, § 1º, da Resolução - TCU 259/2014) 
	Parcialmente

	Análise: 
3.                Em face das alegações trazidas a estes autos pelo representante, foram solicitadas informações complementares à Prefeitura de São José dos Campos/SP, por meio de mensagem eletrônica (peça 14) , sobre a fonte dos recursos utilizados na decorrente despesa, bem como a situação atual do certame referente à contratação de empresa especializada para prestação de serviço de teleatendimento.  
4.                Em resposta, aquela prefeitura informou que (peças 15) : 
                   a) a fonte de recurso é do próprio município; e 
                   b) o certame encontra-se com prazo em aberto de 30/7/2021 a 3/8/2021 para eventual interposição de recurso administrativo contra o resultado do julgamento do certame. 
Análise  quanto à competência de atuação do Tribunal e ao interesse público
5.                As informações encaminhadas pela Prefeitura de São José dos Campos/SP, de fato, confirmam a ocorrência do certame para a contratação de empresa especializada para prestação de serviço de teleatendimento para o objeto noticiado por meio da modalidade pregão, na forma presencial. 
6.                A sessão pública do certame ocorreu em 23/7/2021 (peça 16) , tendo sido seu objeto adjudicado à empresa ITS Customer Service Ltda., CNPJ 16.853.728/0001-04, pelo preço de R$ 1.595.000,00. Em 28/7/2021 (peça 17) , em reunião complementar da comissão de licitação, tendo por finalidade a análise técnica das amostras oferecidas pelas licitantes, foram confirmadas a habilitação e a classificação da referida empresa como vencedora do certame, momento em que foi aberto o prazo, até 3/8/2021, para eventuais interposições de recursos administrativos contra a decisão. Constata-se ainda das informações disponíveis que a disputa transcorreu entre dois participantes (peça 16, p. 1) , com obtenção de preço final menor (R$ 1.595.000,00) que o preço de referência (R$ 1.800.000,00 - peças 4 e 18) .
7.                No que toca à questão suscitada pelo representante, caso os recursos financeiros a custear tais serviços de teleatendimento tivessem origem federal, decorrentes de transferências voluntárias, tais como convênios e contratos de repasse, é fato concreto que a prefeitura estaria obrigada a adotar o pregão, na forma eletrônica, ante as disposições contidas no Decreto 10.024/2019, de 20/9/2019, salvo motivação justificada para o uso, como exceção à regra, do pregão presencial: 
Art. 1º Este Decreto regulamenta a licitação, na modalidade de pregão, na forma eletrônica, para a aquisição de bens e a contratação de serviços comuns, incluídos os serviços comuns de engenharia, e dispõe sobre o uso da dispensa eletrônica, no âmbito da administração pública federal. 
§ 1º A utilização da modalidade de pregão, na forma eletrônica, pelos órgãos da administração pública federal direta, pelas autarquias, pelas fundações e pelos fundos especiais é obrigatória. 
§ 3º Para a aquisição de bens e a contratação de serviços comuns pelos entes federativos, com a utilização de recursos da União decorrentes de transferências voluntárias, tais como convênios e contratos de repasse, a utilização da modalidade de pregão, na forma eletrônica, ou da dispensa eletrônica será obrigatória, exceto nos casos em que a lei ou a regulamentação específica que dispuser sobre a modalidade de transferência discipline de forma diversa  as contratações com os recursos do repasse. 
§ 4º Será admitida, excepcionalmente, mediante prévia justificativa da autoridade competente, a utilização da forma de pregão presencial nas licitações de que trata o caput ou a não adoção do sistema de dispensa eletrônica, desde que fique comprovada a inviabilidade técnica ou a desvantagem para a administração na realização da forma eletrônica. 
8.                Ocorre que os recursos financeiros utilizados na aquisição ora em exame não são decorrentes de transferências voluntárias da União, que ensejariam a referida obrigatoriedade, nem mesmo sob o chamado modelo de transferências por obrigação legal (tipicamente, "fundo a fundo") . Informa a prefeitura que têm por origem dotação orçamentária municipal própria e, por conseguinte, não estaria o Município de São José dos Campos, de forma específica, sujeito à essa regra emanada do art. 1º do Decreto 10.024/2019 quanto ao uso obrigatório do pregão eletrônico. Mesmo assim, assevera o representado que "a escolha da modalidade pregão presencial, ao contrário do que alega a representante, foi devidamente justificada às fls. 114 - 115 do Processo Administrativo 70340 e também justificado perante as licitantes interessadas em sede de pedido de esclarecimentos." (peça 15, p. 1)  
9.                Com relação a esse ponto a representante, de fato, mediante impugnação a item do edital condutor do Pregão Presencial 11/SS/2021, questionou a legalidade e o suposto  equívoco da escolha da forma presencial do pregão utilizado na contratação de serviços de teleatendimento pela representada. 
10.              Em resposta, a Prefeitura de São Jose dos Campos, em suma, informou o seguinte: 
 (...)  a dotação orçamentária utilizada é proveniente de recursos do tesouro do munícipio, portanto não se enquadra na disposição legal prevista no Decreto 10.024/21. 
Vemos aqui que se trata de um Ato discricionário da Administração Municipal, ou seja, a lei confere ao agente público a possibilidade de escolher a solução que melhor satisfaça o interesse público em questão, ou seja, as regras disposta no referido instrumento legal deixa a critério da Administração Municipal a escolha, entre as opções, a mais adequada à realização da finalidade.  (peça 7) 
11.	Com efeito, como observado no ato de requisição de compra de material e serviço (peça 18) , a fonte de recurso é expressamente declarada como "01 - Tesouro". Consoante o item 4 do edital condutor do Pregão Presencial 11/SS/2021 (peça 6, p. 4) , consta que a dotação orçamentária municipal a suprir a contratação originada desse certame está representada pela seguinte rubrica:  "60.10.3.3.90.37.10.301.0006.2.051.01.301000". Identificou-se ser referente à seguinte classificação funcional-programática municipal, constante de Demonstrativo de Projetos Orçamentários da prefeitura municipal para o exercício 2021: "Projeto Governança de Serviços de Tecnologia de Informação" e "Manutenção de Serviços Continuados", da Secretaria Municipal de Saúde (https://www.sjc.sp.gov.br/media/134811/35-psjc-demonstrativo-projetos.pdf) . Em complemento, identificou-se ainda abertura de crédito suplementar, mediante decreto municipal (Decreto 18.847, de 25/6/2021) , inclusive para a referida rubrica e finalidade, que corrobora o informado, ao expressar (https://servicos2.sjc.sp.gov.br/legislacao/Decretos/2021/18847.pdf - peça 19, p. 6) :
Art. 1º Fica aberto ao orçamento do Município um crédito adicional no valor de R$ 25.221.508,97 (vinte e cinco milhões, duzentos e vinte e um mil, quinhentos e oito reais e noventa e sete centavos) destinado a criar e/ou suplementar as dotações orçamentárias constantes no Anexo I (B -Crédito) . 
Art.2º Os recursos necessários à abertura do crédito de que trata o artigo anterior, estão detalhados no Anexo I (A- Fonte) e decorrem de: 
I - expectativa de excesso de arrecadação, da cota-parte do ICMS no valor de R$ 11.410.000,00 (onze milhões, quatrocentos e dez mil reais) ; II - anulação parcial de dotações orçamentárias, no valor de R$ 13.811.508,97 (treze milhões, oitocentos e onze mil, quinhentos e oito reais e noventa e sete centavos) .
12.	Importa registrar ainda que, em pesquisa efetuada no Portal da Transparência, da Controladoria Geral da União (CGU) , não se identificou indicação expressa, no período de agosto de 2020 a julho de 2021, de que os recursos utilizados na presente contratação sejam de origem federal (http://www.portaltransparencia.gov.br/coronavirus) .
13	Convêm ressaltar, adicionalmente, que o Pregão Presencial 11/SS/2021 se deu em 23/7/2021  (sessão pública) , na vigência da Lei 13.979/2020, que, visando maior flexibilização e agilização nas compras voltadas para o enfrentamento da pandemia da Covid 19, permitiu, dentro das condições dispostas, dispensa de licitação para aquisição ou contratação de bens e serviços destinados ao enfrentamento da emergência de saúde pública (art. 4) .  
14.	De fato, mesmo na hipótese de recursos decorrentes da Lei Complementar 173/2020, que instituiu o Programa Federativo de Enfrentamento ao Coronavírus SARS-CoV-2 (Covid-19) mediante concessão de auxílio financeiro emergencial da União aos estados, Distrito Federal e municípios para o enfrentamento à pandemia causada pelo coronavírus, não há implicação de obrigatoriedade de utilização do pregão na forma eletrônica, embora facultada sua utilização aos eventuais entes destinatários. Posteriormente, a Lei 14.065/2020, além de permitir a aplicação nessas aquisições do Regime Diferenciado de Contratações Públicas (RDC) , autorizou pagamentos antecipados nas licitações e nos contratos realizados no âmbito da administração pública. 

	Conclusão quanto ao Exame de Admissibilidade
15.	Não estando presentes todos os requisitos de admissibilidade considerados essenciais para definição da competência constitucional-legal de atuação deste Tribunal, conforme previsto nos arts. 234 e 235 do Regimento Interno/TCU, e no art. 103, § 1º, da Resolução - TCU 259/2014, a representação não deve ser conhecida. 

	D. Pedido de Ingresso aos Autos, de Informações/Vistas/Cópias, e de Sustentação Oral

	Há pedido de ingresso aos autos?
	Não

	Há pedido de informações/vistas/cópia do processo?
	Não

	Há pedido de sustentação oral?
	Não

	F. Processos Conexos e Apensos

	Há processos conexos noticiando possíveis irregularidades na contratação ora em análise?
	Não

	Há processos apensos?
	                      Não

	G. Proposta de Encaminhamento

	16.	Em virtude do exposto, propõe-se, com fulcro no art. 106, § 4º, inciso II, da Resolução-TCU 259/2014, alterada pela Resolução-TCU 323/2020:
16.1.	não conhecer a presente documentação como representação, visto não estarem presentes os requisitos de admissibilidade previstos nos arts. 234 e 235 do Regimento Interno deste Tribunal e no art. 103, § 1º, da Resolução - TCU 259/2014;
16.2.	informar à Prefeitura Municipal de São José dos Campos-SP e ao representante do acórdão que vier a ser proferido, destacando que o relatório e o voto que fundamentam a deliberação ora encaminhada podem ser acessados por meio do endereço eletrônico www.tcu.gov.br/acordaos;
16.3.	arquivar os presentes autos, nos termos do art. 237, parágrafo único, c/c o art. 235, parágrafo único, do Regimento Interno deste Tribunal, e do art. 105 da Resolução - TCU 259/2014, alterada pela Resolução-TCU 323/2020.

4.	É o relatório.

Luiza Campos Oliveira (OAB/RS 113547), representando Alô Serviços Empresariais Ltda.

Não atuou.

REPRESENTAÇÃO COM PEDIDO DE MEDIDA CAUTELAR. PREFEITURA MUNICIPAL DE SÃO JOSÉ DOS CAMPOS - SP. PREGÃO PRESENCIAL 11/SS/2021. DESPESAS CUSTEADAS PELO ERÁRIO MUNICIPAL. NÃO INCIDÊNCIA DA COMPETÊNCIA DO TRIBUNAL DE CONTAS DA UNIÃO. NÃO CONHECIMENTO. CIÊNCIA. ARQUIVAMENTO.

REPRESENTAÇÃO (REPR)

Secretaria de Controle Externo de Aquisições Logísticas (Selog).

Relato o presente processo em razão de sorteio realizado nos termos do art. 18 da Resolução-TCU 175/2005.	
2.	Conforme assentado no relatório precedente, trata-se de representação, com pedido de medida cautelar, formulada por Alô Serviços Empresariais Ltda. em face do Pregão Presencial 11/SS/2021, conduzido pela Prefeitura Municipal de São José dos Campos - SP, que objetivou a contratação de empresa especializada para prestação de serviço de teleatendimento - implantação e operação de call center - agendamento de consultas e exames.     
3.	A representante alegou que a Prefeitura Municipal de São José dos Campos teria utilizado indevidamente o pregão na forma presencial, em vez da forma eletrônica, conforme as disposições contidas no Decreto 10.024/2019.  
4.	Após instruir o feito, a Selog, em pareceres uniformes (peças 20 e 21) , propôs não conhecer da representação ao argumento de que os recursos financeiros que custearão o objeto licitado não são de origem federal.
5.	Razão assiste à unidade técnica.
6.	Com efeito, restou demonstrado pela Selog que, conforme consta do item 4 do edital condutor do Pregão Presencial 11/SS/2021 (peça 6, p. 4) , a dotação orçamentária a suprir a contratação é de origem municipal, sendo representada pela seguinte rubrica: "60.10.3.3.90.37.10.301.0006.2.051.01.301000".
7.	A unidade instrutora identificou, ainda, "abertura de crédito suplementar, mediante decreto municipal (Decreto 18.847, de 25/6/2021) , inclusive para a referida rubrica e finalidade, que corrobora o informado (peça 19, p. 6) " (grifei) .
8.	Dessarte, considerando que os recursos envolvidos no certame e na futura contratação não pertencem ao erário federal, a presente representação não pode ser conhecida por ausente a competência deste Tribunal de Contas da União para atuar no feito.
9.	Como acréscimo às propostas formuladas pela unidade técnica, julgo pertinente encaminhar cópia da representação ao Tribunal de Contas do Estado de São Paulo, órgão competente para apurar as supostas irregularidades narradas na inicial.
10.	Ante o exposto e sem prejuízo da adoção dos acréscimos por mim declinados (§ 9º) , acolho a instrução da Selog, cujos fundamentos integram as razões de decidir, e VOTO no sentido de que seja adotado o Acórdão que ora submeto a este Colegiado.
TCU, Sala das Sessões, em 18 de agosto de 2021.
RAIMUNDO CARREIRO 
Relator